【裁判字號】    97,上,428
【裁判日期】    971118
【裁判案由】    返還價金等
【裁判全文】
臺灣高等法院民事判決                   97年度上字第428號
上  訴  人    戊○○
                        指定送達代收人甲○○
兼訴訟代理人  甲○○
上  訴  人    丙○○
訴訟代理人    朱俊雄律師
上列當事人間返還價金等事件，兩造對於中華民國97年1月31日
台灣台北地方法院96年度訴字第5043號第一審判決分別提起上訴
，本院於97年11月4日言詞辯論終結，判決如下：
    主  文
原判決關於命上訴人丙○○給付上訴人戊○○超過「新臺幣玖拾
伍萬元，其中新台幣捌拾萬元自民國88年7月20日起至清償日止
，按年息百分之五計算之利息」部分，及該部分假執行之宣告，
暨訴訟費用之裁判均廢棄。
上開廢棄部分，上訴人戊○○在第一審之訴及假執行之聲請均駁
回。
丙○○其餘之上訴駁回。
戊○○、甲○○之上訴均駁回。
第一、二審訴訟費用，由丙○○負擔百分之五十九，餘由戊○○
、甲○○負擔。
    事實及理由
壹、程序方面：
    本件上訴人即被上訴人戊○○、甲○○（下稱戊○○、甲○
    ○）於原審起訴請求被上訴人即上訴人丙○○（下稱丙○○
    ）給付新台幣（下同）160萬元，其中80萬元自民國88年7月
    20日起算之利息（見原審卷第4頁之起訴狀），此乃戊○○
    、甲○○共同請求丙○○給付160萬元本息，即戊○○、甲
    ○○個人之權利各為一半，則戊○○、甲○○個人請求之金
    額各為80萬元及利息。是原審判命丙○○應給付戊○○100
    萬元，其中80萬元自88年7月20日起算利息，顯逾戊○○個
    人得請求80萬元本息之數額，超過部分顯為訴外裁判，戊○
    ○於本院審理時，擴張請求為100萬元，本院乃命其補繳一
    審裁判費2,200元（見本院卷第100頁之筆錄）。另甲○○就
    其敗訴80萬元本息，僅上訴60萬元本息，20萬元本息部分已
    確定。合先敘明。
貳、實體方面：
一、戊○○、甲○○主張：
    (一)丙○○明知其所經營位於台北市○○○路131號2Ｆ之「台
      北夜未眠」餐廳，實質價值僅約70萬元，卻於88年5月間
      以「餐廳營運賺錢，沒有欠債」等不實說詞開價200萬元
      邀甲○○接手經營，甲○○信以為真，雙方約定以150萬
      元成交，由甲○○先行給付10萬元定金後約定選任律師見
      證下簽約。甲○○於付定金後，邀約戊○○合夥投資經營
      ，雙方簽定合夥協議書；嗣雙方同意選任沈濟民律師見證
      下簽約。簽約前甲○○向丙○○表示「將以戊○○名義與
      丙○○簽約」，經丙○○允可後始於88年6月2日三人當面
      在沈濟民律師見證下簽定「餐廳讓渡合約書」。依該合約
      第5條約定「任何一方若有違約情事致他方解除契約時，
      應按違約情事發生時乙方所已給付甲方（指丙○○）之價
      金總數為基準，給付懲罰性違約金給予他方，且他方倘得
      請求違約之一方賠償一切損失」。
    (二)又依系爭契約第3條第3項約定，丙○○於收受第三期價款
      「應同時應將餐廳營業移轉登記給予乙方指定名義人之一
      切必備文件（備妥印文）交付乙方指定之會計事務所，俾
      辦理一切登記，並同意此日期後乙方得派人至餐廳內瞭解
      作業流程及帳冊」該交付過戶文件之約定，旨在避免賣方
      再另行賣給他人以保障買方取得交易標的；就看帳之約定
      旨在稽核該餐廳確為營運良好，沒有負債，避免買方受騙
      。詎丙○○收訖第三期價金40萬元，連同第一期定金10萬
      元、第二期簽約金30萬元，合計共80萬元後，惟恐一旦被
      看帳，則其餐廳營運不善，只值70萬元之實情必然敗露；
      倘將該過戶文件交出，則過戶權限由不得丙○○掌控，有
      礙其將餐廳再另賣他人，而存心違約，遂於收受第三期款
      後之88年7月16日委訴外人即永榮會計師送件小弟乙○○
      於將過戶文件交給沈濟民律師之同時，將過戶文件取回交
      給永榮會計事務員丁○○保管。又於88年7月20日，戊○
      ○、甲○○與沈律師前往餐廳要求看帳，並要丙○○交付
      過戶文件，以便律師交付第四期價金支票時，丙○○堅不
      履行給買方看帳之約定，亦不交出過戶文件。而價金支票
      受託保管人沈濟民因發覺丙○○有上述違約情事，本於受
      託人之職責，及依民法第264條之規定，遂不交付第四期
      款給丙○○，丙○○竟於88年7月22日以台北81支局9202
      號存證信函，誣指戊○○未依約付款，催告戊○○限期付
      款，不法主張逾期自動解除契約，並將標的餐廳另行以實
      價70萬元賣給訴外人洪千媚，又不退還本件已收價金，戊
      ○○不得已於88年7月26日以台北圓環郵局1005號存證信
      函，指明丙○○故意違約並聲明解除契約，爰依系爭契約
      第5條及民法第250條之規定須給付懲罰性違約金，並應將
      已受領之價金加計利息返還等情，求為命丙○○給付戊○
      ○、甲○○160萬元，其中80萬元自88年7月20日起，至清
      償日止，按年息百分之5計算利息之判決（原審判命丙○
      ○應給付戊○○100萬元，其中80萬元自88年7月20日起至
      清償日止，按年息百分之5計算之利息，而駁回甲○○之
      請求。兩造均聲明不服，提起上訴）。並上訴聲明：
      (一)原判決不利於戊○○、甲○○部分廢棄。(二)上開廢棄部
      分，丙○○應再給付戊○○60萬元，戊○○取得60萬元後
      應移轉予甲○○。答辯聲明：丙○○之上訴駁回。
二、丙○○則以：
    (一)古杜文為系爭契約之仲介人，並非當事人。又依兩造系爭
      合約之所定，戊○○應指定者為會計師事務所，沈濟民律
      師非會計師事務所。再依系爭協議書末頁手寫記載「茲收
      到台北夜未眠西餐廳營利事業登記證正本乙張及大小章各
      乙枚，負責人林丁炎身分證影本乙份，並交付永榮會計師
      事務所小弟收受無訛」，有沈濟民律師及乙○○之簽名，
      署押日期為88年7月16日，而於88年7月15日丙○○兌現第
      三期款後，翌日即16日，確將系爭資料在沈濟民律師同意
      下，交由永榮會計師事務所人員，且證人丁○○亦證稱丙
      ○○確已囑咐證人準備好帳冊及過戶文件，依系爭讓渡合
      約書第四條約定，於戊○○接管日前，有關餐廳之債權債
      務及其他稅捐等係由丙○○負責，則丙○○要交付之帳冊
      自非內帳，與戊○○無關，且依同條後段亦規定，兩造係
      定於88年8月15日始就丙○○有無積欠廠商款項，庫存品
      價格另行結算後於尾款再作結算，足證丙○○於88年7月
      15日應交之帳絕非內帳，則丙○○何來違約之有。
    (二)又遍觀系爭契約，並無另有約定解除權之約定，按契約當
      事人之一方遲延給付者，他方當事人得定相當期限催告其
      履行，如於期限內不履行時，始得解除契約，民法第254
      條定有明文。依戊○○之前開解約函觀之，即或丙○○真
      有違約情事，然該存證信函所檢附之聲明書，戊○○係逕
      以該聲明書聲明解除系爭契約，未如上開民法所定應先定
      相當期間催告，則其主張契約已解除，自非適法等語，資
      為抗辯。並上訴聲明：(一)原判決不利於丙○○部分廢棄。
      (二)上開廢棄部分，戊○○在第一審之訴及假執行之聲請均
      駁回。答辯聲明：戊○○、甲○○之上訴駁回。
三、兩造不爭執之事項：
    (一)戊○○於簽訂系爭契約前已給付丙○○定金10萬元，於88
      年6月2日簽約日給付30萬元，復定於88年6月30日給付40
      萬元支票、88年7月15日給付40萬元支票，因戊○○於88
      年6月30日生產，雙方同意88年6月30日之支票到期日更改
      為88年7月20日，88年7月15日之支票到期日更改為88年7
      月1日，迄至88年7月1日丙○○已收受80萬元。
    (二)兩造委任之沈濟民律師及丙○○委任之永榮會計師事務所
      職員乙○○於系爭讓渡合約書末頁加註「茲收到臺北夜未
      眠西餐廳營利事業登記證正本一張、餐廳大小章各一枚、
      餐廳負責人林丁炎身分證影本一份，並交付永榮會計師事
      務所小弟收受無訛，沈濟民律師、乙○○88.7.16」等語
      。
    (三)丙○○於88年7月22日以存證信函通知戊○○、沈濟民律
      師，戊○○於88年7月26日另以存證信函所附聲明書函覆
      丙○○。
    (四)丙○○另於88年7月31日將系爭餐廳以100萬元（含房租押
      金30萬元）讓渡予訴外人洪千媚等事實，為兩造所不爭執
      （見本院卷第29頁之筆錄），且有系爭讓渡合約書、支票
      、台北市政府營利事業登記證、存證信函可證（見原審卷
      第11頁至第13頁、第17頁至第21頁、第24頁至第27頁），
      自堪信為真實。
四、本件經依民事訴訟法第463條準用同法第270條之1第1項第3
    款規定，整理並協議簡化爭點後，兩造同意就本院97年9月
    15日準備程序中，兩造協議簡化之爭點為辯論範圍（見本院
    卷第58頁之筆錄）。茲就兩造之爭執點及本院判斷，分述如
    下：
    (一)關於甲○○是否為系爭餐廳讓渡合約之受讓當事人之一？
      經查：
      1.依系爭讓渡合約書（見原審卷第11頁至第13頁）觀之，
        其當事人欄明載為戊○○與丙○○，見證人兼保管人為
        沈濟民律師，並無甲○○之名。且系爭讓渡合約書上亦
        未記載戊○○與甲○○之關係；縱甲○○與戊○○定有
        協議書（見原審卷第23頁之協議書），此乃其二人間之
        內部關係，自不能以甲○○與戊○○間簽定之協議書對
        抗第三人。又甲○○縱使係實際接洽訂約之人，惟接洽
        之原因甚多，如代理、仲介等原因均有可能，而甲○○
        既未在合約書上表明其與戊○○為合夥之旨，亦未舉證
        證明其與丙○○間有亦為當事人之一而簽訂系爭讓渡合
        約書之意思表示合致，且丙○○亦否認甲○○為契約當
        事人（見本院卷第52頁反面之書狀）。是甲○○主張其
        為系爭契約當事人云云，自不足取。甲○○既非系爭讓
        渡契約當事人，其主張丙○○應對其負解除系爭契約後
        之契約責任，即屬無據。
      2.再依戊○○於台灣台北地方法院89年度自字第565號刑
        事案件（該案即戊○○以系爭餐廳買賣，指丙○○涉有
        詐欺，而提起自訴）之抗告理由狀第五頁第一行，亦記
        載甲○○僅為系爭買賣之仲介，有該自訴狀可考（見原
        審卷第139、140頁），而該刑事案件，亦僅以戊○○為
        自訴人，並經本院調取該刑事案件全卷，經核屬實。揆
        諸債權契約相對性原則，自應由出名人戊○○為系爭讓
        渡合約之當事人（最高法院92年度台上字第1064號裁判
        參照）。益證甲○○非系爭讓渡契約之當事人。
    (二)關於何造違反系爭餐廳讓渡合約之約定？戊○○解除契約
      是否有理由？如系爭契約經戊○○合法解除，其得請求違
      約金為若干？
      1.依系爭讓渡契約第三條第(三)項約定：「乙方（即戊○○
        ）應於民國88年6月30日前再給付40萬元給予甲方（即
        丙○○），並於簽約之時開立如附件四之支票一紙交付
        沈濟民律師保管，屆時由保管人依約給付甲方；與此付
        款日同時甲方應將本西餐廳之營業移轉登記給予乙方指
        定名義人之一切必備文件（備妥印文）交付乙方指定會
        計事務所，俾憑辦理一切登記手續，且甲方同意自本項
        付款日當日起，乙方得指派人員至西餐廳內進行裝潢、
        盤點庫存、生財器具暨了解經營作業程序及餐廳之帳冊
        …」等情（見原審卷第11、12頁之合約）。嗣雙方同意
        88年6月30日到期日之支票更改為第四期款，更改到期
        日為88年7月20日（見原審卷第18頁支票之附註）；另
        原88年7月15日應支付之第四期款40萬元，嗣挪前為第
        三期款，改於88年7月1日由丙○○領取，並已兌現（見
        原審卷第19頁之支票），且為兩造所不爭執。足見系爭
        讓渡合約已載明丙○○應讓戊○○，或戊○○指派之人
        至西餐廳內進行裝潢、盤點庫存、生財器具暨了解經營
        作業程序及餐廳之帳冊。
      2.再者，簽約後雙方同意將移轉登記之文件交付見證人即
        沈濟民律師，此亦經證人沈濟民律師證述：「（本件買
        賣全部價金）是（簽約當天就將支票開給我保管）。支
        票全部開出放在我這裡，簽約前有付10萬元定金，簽約
        當時付了30萬元，我保管的支票本來（88年）6月30日
        要付40萬元，後來有付，是開（88年）7月15日，有被
        告丙○○簽收。再來的40萬（元）就沒有付了，依照契
        約第三條第四項的40萬（元）就沒有付了。前面已經付
        了80萬元，後面的40萬元、30萬元兩筆錢沒有付，當時
        約定要盤點庫存、看帳，把餐廳過戶文件交給我，但是
        被告丙○○沒有履行，88年7月20日我們到餐廳去，原
        告謝（宜蓁）要盤點及看帳冊，將過戶文件交出，但是
        被告吳（秀菊）說餐廳的帳沒有必要讓原告看，所以後
        來就沒有進行任何動作，錢也就沒有付，合約第三條約
        定餐廳的帳要給原告看，且要盤點器具。且簽契約時是
        有談到看帳冊，因為怕有欠帳，被告說餐廳賺錢，所以
        原告說要看餐廳帳冊，所以約定於契約內。但是（88年
        ）7月20日看帳，被告拒絕提供帳冊，也沒有將過戶文
        件交出，被告7月22日有發律師函，說要依據契約第三
        條履行義務，但7月22日收到律師函後有打電話給被告
        ，說要看帳，但是被告說帳不需要給原告看。我有跟被
        告說契約有載明，但是被告不接受。原告於7月26日有
        發存證信函給被告。但是被告就沒有聯絡。」等語（見
        原審卷第77頁反面之筆錄）。再參酌丙○○委任之永榮
        會計師事務所人員乙○○於系爭讓渡合約末頁加註：「
        茲收到臺北夜未眠西餐廳營利事業登記證正本一張、餐
        廳大小章各一枚、餐廳負責人林丁炎身分證影本一份，
        並交付永榮會計師事務所小弟收受無訛，沈濟民律師、
        乙○○88.7.16」等情（見原審卷第156頁之合約），倘
        戊○○及丙○○未同意將移轉登記文件改交付沈濟民律
        師，何以丙○○委任之永榮會計師事務所職員乙○○於
        88年7月16日至沈濟民律師處交付移轉登記文件後隨即
        交由乙○○取走之理。是戊○○主張移轉登記文件嗣後
        同意交付沈濟民律師等語，自屬可採。丙○○辯稱戊○
        ○並未依約指定會計事務所云云，自不足採。
      3.又丙○○兌現88年7月15日之支票後，依約定，即應准
        許戊○○，或戊○○指派之人查看帳冊並交付過戶文件
        ，而過戶文件於88年7月16日即由乙○○取走，亦經永
        榮會計師事務所丁○○證述：「被告（即丙○○）有將
        執照正本、大小章及市政府的讓渡書都交給我。」、「
        （問：有無幫西餐廳記每天實際收支表？）答：一般會
        計師事務所沒有做，我們也沒有。這家餐廳是二十四小
        時餐廳，內帳不會給會計師事務所看，他們內部如何記
        帳我也不清楚。」等語（見原審卷第127頁反面、第128
        頁之筆錄）。而丙○○遲至88年7月20日卻仍拒絕將帳
        冊交由戊○○，或戊○○指派之人看帳及交出過戶文件
        ，亦經證人沈濟民律師證述屬實（見原審卷第77頁反面
        之筆錄）。足見丙○○未依系爭讓渡合約之約定提供帳
        冊及過戶文件，丙○○復不能舉證證明其有提供帳冊及
        過戶文件交由戊○○，或戊○○指派之人。則違反系爭
        讓渡合約第三條之約定者係丙○○，而非戊○○。是戊
        ○○拒不支付約定於88年7月20日之第4期款40萬元，自
        屬有理由。
      4.又系爭讓渡合約已約定各項給付之期限，且該合約第五
        條約定：「任何一方若有違約情事致他方解除契約時，
        應按違約情事發生時乙方（指戊○○）所已給付甲方（
        指丙○○）之價金總數為基準，給付懲罰性違約金給予
        他方，且他方尚得請求違約之一方賠償一切損失。」（
        見原審卷第12頁之合約）。足見系爭讓渡合約已約定解
        除權之行使，並非未約定。丙○○辯稱戊○○應先催告
        後，始得解除契約云云，殊不足取。是戊○○於88年7
        月1日後，因丙○○違反系爭讓渡合約第三條第三項之
        約定，戊○○即得不經催告而解除系爭讓渡合約，並得
        依該合約第五條約定請求丙○○給付懲罰性違約金。
    (三)關於戊○○得請求之懲罰性違約金金額為若干？經查：
      1.按約定之違約金額過高者，法院得依職權減至相當之數
        額，為民法第二百五十二條所明定。而契約當事人約定
        之違約金是否過高，應依一般客觀之事實、社會經濟狀
        況、當事人實際上所受損害及債務人如能如期履行債務
        時，債權人可享受之一切利益為衡量標準，庶符實情而
        得法理之平（最高法院95年度台上字第1095號裁判要旨
        參照）。
      2.又戊○○於簽訂系爭讓渡合約前已給付丙○○定金10萬
        元，於88年6月2日簽約日給付30萬元，復定於88年6月
        30日給付40萬元支票、88年7月15日給付40萬元支票，
        因戊○○於88年6月30日生產，雙方同意88年6月30日之
        支票到期日更改為88年7月20日，88年7月15日之支票到
        期日更改為88年7月1日，迄至88年7月1日丙○○已收受
        80萬元之事實，為兩造所不爭執。觀之丙○○於簽約前
        （88年5月間至88年6月2日簽約前）已取得定金10萬元
        ，於88年6月2日又取得30萬元，再經更改後，於88年7
        月1日已兌現40萬元支票，則於88年5月間至同年7月1日
        期間，合計已取得80萬元。足見戊○○支出之時間非長
        久、所支出耗費之成本不高、戊○○請求80萬元部分，
        遲延利息自88年7月20日起算，及丙○○違約未提供帳
        冊、盤點庫存，及將餐廳過戶文件交出。且未就系爭讓
        渡合約解決前，又於88年7月31日將系爭餐廳以100萬元
        （含房租押金30萬元）讓渡予訴外人洪千媚等一切條件
        ，認系爭讓渡合約第五條約定以戊○○已給付丙○○之
        價金總數，尚屬過高，應予酌減至15萬元為適當。
五、綜上所述，戊○○依契約之法律關係，請求丙○○應給付95
    萬元（計算式為：80萬元＋15萬元＝95萬元）元，及其中80
    萬元自88年7月20日起至清償日止，按年息百分之5計算之利
    息，自屬正當，即屬應予准許。至超過部分之請求，非屬正
    當，自屬不應准許。從而原審就上開應予准許部分所為丙○
    ○敗訴之判決，並無不合，丙○○上訴論旨指摘原判決此部
    分不當，求予廢棄改判，為無理由，應駁回其上訴。上開不
    應准許部分，其中5萬元（計算式為：原審判命丙○○給付
    戊○○100萬元－本院准許之95萬元＝5萬元）部分，丙○○
    上訴論旨指摘原判決此部分不當，求予廢棄改判，為有理由
    。另上開不應准許部分，其中65萬元（計算式為：戊○○、
    甲○○請求之160萬元－本院准許之95萬元＝65萬元）所為
    戊○○、甲○○敗訴之判決，並無不合，戊○○、甲○○上
    訴論旨指摘原判決此部分不當，求予廢棄改判「丙○○應再
    給付戊○○60萬元，戊○○取得60萬元後應移轉予甲○○。
    」，為無理由，應駁回其上訴。
六、兩造其餘之攻擊或防禦方法及所用之證據，經斟酌後，認為
    均不足以影響判決之結果，爰不逐一論列。
七、據上論結，本件戊○○、甲○○之上訴為無理由，丙○○之
    上訴為一部有理由、一部無理由，依民事訴訟法第450條、
    第449條第1項、第78條、第85條第1項前段、第79條，判決
    如主文。
中    華    民    國    97    年    11    月    18    日
                  民事第七庭
                      審判長法  官  鄭三源
                            法  官  邱  琦
                            法  官  王聖惠
正本係照原本作成。
兩造均不得上訴。
中    華    民    國    97    年    11    月    18    日
                            書記官  陳樂觀


司法院資訊處製作；財團法人民間司法改革基金會備份。
